臺灣臺北地方法院民事裁定　　　　　　　 95年度法字第145號
聲　請　人　乙○○
相　對　人　財團法人台北市義和堂
法定代理人　甲○○
上列聲請人聲請變更財團法人台北市義和堂捐助暨組織章程，本
院裁定如下：
    主  文
聲請駁回。
聲請程序費用新台幣壹仟元由聲請人負擔。
    理  由
一、按財團之組織及其管理方法，由捐助人以捐助章程或遺囑定
    之。捐助章程或遺囑所定之組織不完全，或重要之管理方法
    不具備者，法院得因主管機關、檢察官或利害關係人之聲請
    ，為必要之處分；又為維持財團之目的或保存其財產，法院
    得因捐助人、董事、主管機關、檢察官或利害關係人之聲請
    ，變更其組織。民法第六十二條、第六十三條定有明文。
二、本件聲請意旨略以：聲請人為財團法人台北市義和堂監事，
    該財團法人經報奉台北市政府於民國45年3 月30日以（）
    字第09866 號函設立許可有案，並聲請本院登記處於45年4
    月2 日核准發給法人登記證書（登記簿第3 冊、第19頁第37
    號）。因捐助暨組織章程所定之組織不完全，重要之管理方
    法不具備，為維持財團之目的或保存其財產，爰依民法第六
    十二條、第六十三條規定聲請補充變更如附件對照表所示，
    請求裁定准為必要之處分或變更等語。
三、按財團並無總會組織，且財團受益人亦無管理財團之權限，
    是財團之管理應由董事、監察人為之，為他律法人，而財團
    設立後，捐助人即無權變更、修改章程，基於管理財團並維
    持財團之秩序，民法第六十二條至第六十五條設有相關規定
    。其中民法第六十二、六十三條之規定，係指依章程所定之
    組織有不完足、或不健全，或其營運之重要管理方法有欠缺
    ，致須由法院為必要之處分加以補足者而言。而所謂財團之
    組織不完全，係指財團依捐助章程所設置之董事、監事之組
    織成員不健全，董監事人數過多或缺額，致影響於財團目的
    事業之執行及會計事項之稽核而言。至於所謂重要之管理方
    法不具備，係指關於財團內部之職員之選舉、財產之用途、
    資金之存放、支出等關於財團財產之管理方法有欠缺。又所
    謂為維持財團之目的，法院得依利害關係人之聲請變更其組
    織者乃係指增減董事、新設監事或精簡裁併財團內部組織以
    節省費用等情狀之謂。
四、蓋捐助章程係財團法人之最高行為準則，而捐助章程有時難
    免自始有漏洞，或因情事變更而發生不能達到捐助目的之情
    形，此時必須對捐助章程加以補充，以完善其組織或管理方
    法；但組織財團法人之意旨在於為達到一定之財團目的，而
    該目的之達成又需要捐助財產所提供之物質基礎，究竟以如
    何之組織及管理方法來達成財團目的，仍應尊重捐助人在捐
    助章程中所表示之意思。反之，若捐助章程並無漏洞存在，
    自無聲請法院補充之必要。查：
  (一)聲請人雖主張：財團法人台北市義和堂捐助章程應再增加如
    附件所示條文，就董監事遇有因刑事犯罪受有期徒刑之宣告
    或受破產之宣告、受禁治產之宣告、被通緝或羈押等情形時
    ，應分別予以解除職務、停止職務等語。然而，民法第三十
    三條第二項已規定：「前項董事或監察人違反法令或章程，
    足以危害公益或法人之利益者，主管機關得請求法院解除其
    職務，並為其他必要之處置。」，就法人董事、監察人有違
    法情事或有足以侵害法人利益情形下，賦予主管機關得請求
    法院解除該董事、監察人職務之權。是以，財團法人台北市
    義和堂捐助章程雖未就董事、監察人之解除職務事由予以規
    範，但因民法已有得適用之條文，難認原捐助章程有漏洞存
    在。依前開說明，自無聲請法院補充或變更之必要。
  (二)況查，財團法人台北市義和堂第六屆董事另已就該財團之捐
    助章程條文聲請本院裁定准為補充及變更，現由本院以95年
    度法字第88號變更章程事件受理中，業經本院調閱該事件卷
    宗，查明綦詳。為使財團法人台北市義和堂捐助章程內容得
    以翔實完整，使得以作整體之配合因應，以免導致該財團運
    作有窒礙之處，自不宜僅就聲請人如附件所示條文予以變更
    或補充。
  (三)又得依民法第六十二條、第六十三條規定向法院聲請之項目
    ，鑑於財團法人事務之處理，其董事會與財團法人間關係為
    委任契約關係，關於委任事務之處理，亦即關於財團法人事
    務之管理方法，如法令無特別規定或章程並無指示，原則上
    即當認為董事會有完全之裁量權，無須事事聲請法院指示。
    因之，得向法院聲請之項目應限於捐助章程有不切實際之規
    定情形，始足當之。卷查，財團法人台北市義和堂捐助章程
    固然未就董事、監察人之消極資格加以規範，然既民法第三
    十三條及第六十四條仍有適用之餘地，故該財團之捐助章程
    未設此等規定，亦尚未達不切實際之程度而有導致財團運作
    未臻完備情事可言。
  (四)綜此所述，聲請人本件聲請，與民法第六十二條、第六十三
    條規定要件不符，而無理由，不應准許。
五、依非訟事件法第二十一條第一項前段、第二十四條第一項規
    定，裁定如主文。
中　　華　　民　　國　　96　　年　　1 　　月　　17　　日
                  民事第三庭    法　官　賴錦華
以上正本係照原本作成。
如對本裁定抗告，須於裁定送達後十日之不變期間內，向本院提
出抗告狀。（由本院民事庭以合議庭受理）
中　　華　　民　　國　　96　　年　　1 　　月　　18　　日
                                書記官  林桂玉
